臺灣高等法院刑事判決
110年度金上重更一字第13號
上  訴  人  臺灣臺北地方檢察署檢察官
上  訴  人  
即  被  告  李美恩


選任辯護人  黃鈺媖律師
上列上訴人等因被告違反銀行法等案件，不服臺灣臺北地方法院
106年度金訴字第13號，中華民國109年2月27日第一審判決（起
訴案號：臺灣臺北地方檢察署106年度偵字第1248號。移送併辦
案號：臺灣臺北地方檢察署106年度偵字第17910號；107年度偵
字第9289號、第9290號；108年度偵字第20245號，臺灣新北地方
檢察署106年度調偵字第1379號、第1458號；108年度偵字第1024
5號），提起上訴，經本院判決後，由最高法院就其犯罪所得沒
收、追徵之一部發回更審，本院判決如下：
    主  文
原判決就乙○○關於該判決附表一編號161、163、164「沒收金額
」欄及附表二所示「被告尚保有犯罪所得」欄所示逾新臺幣貳仟
陸佰玖拾萬柒仟柒佰捌拾伍元之沒收、追徵部分撤銷。
乙○○未扣案犯罪所得新臺幣參佰萬元，除應發還被害人或得請求
損害賠償之人外，沒收之，於全部或一部不能沒收或不宜執行沒
收時，追徵其價額。
    構成沒收之犯罪事實
一、乙○○明知非依銀行法組織設立登記之銀行，或未經我國金融
    主管機關即金融監督管理委員會之許可，不得經營收受存款
    業務，亦不得以借款、收受投資或使加入為股東或其他名義
    ，向多數人或不特定之人收受款項或吸收資金，而約定或給
    付與本金顯不相當之紅利、利息、股息或其他報酬，竟意圖
    為自己不法之所有，並基於非法經營收受存款業務之單一犯
    意，自民國103年4月間起至105年2月25日止，對不特定投資
    人佯稱：伊舅母丙○○（業經檢察官為不起訴處分）經營正泰
    旅行社有限公司（下稱正泰旅行社），可提供優於臺灣銀行
    牌告匯率之美金、港幣、人民幣等遠期低價換匯管道，約定
    投入資金期間為2個月至1年不等，期間未滿1年者，屆期依
    約定之匯率領取外幣，1年期者則分期按月領取，並依資金
    投入期間之長短，調整匯率優惠程度，期間越長，匯率越優
    惠云云，以此吸引不特定投資人為賺取顯不相當之高額「匯
    差（實為報酬）」而參與，並偶爾於投資人亟需外幣之際，
    立即以優惠匯率交付外幣之所謂「即期換匯」方式，取信投
    資人，復利用不知情之己○○、庚○○以集資名義，招攬親友加
    入，致如附表一所示投資人均陷於錯誤，誤信乙○○真有低價
    換匯管道，而各依其等與乙○○議定之幣別、匯率、期間等條
    件，將款項匯至乙○○指定之帳戶或交付現金，另透過己○○、
    庚○○集資參與者，則將投資款交由己○○、庚○○收齊後轉交乙○○，乙○○因此非法經營收受存款業務並詐得款項，金額合計
    為新臺幣（以下除另外註明幣別者，均同）122,921,250元
    ，已達1億元以上（各投資人之姓名、投資金額、約定幣別
    、匯率、投資起迄日期、約定給付之外幣金額、年利率及付
    款日期、方式及交付金額等節，均詳如附表一各編號所載）
    。然乙○○實際上並無所宣稱之低價換匯管道，而係將收得之
    資金供自己投資股票、期貨，再以投資股票、期貨之獲利吸
    收匯率差額，以不詳方式取得外幣，給付予屆期申請領回之
    投資人，避免東窗事發。嗣因乙○○投資失利，無法依約給付
    外幣，己○○、劉宇翔、呂以諾、連英志、黃柏盛、朱啟玲、
    陳軒逸、張世賢、吳蕙珊、吳敏玲、庚○○、楊詠竹、余綉玲
    、王嘉偉、林尚均、黃雅娟、甲○○、戊○○、丁○○、辛○○○等
    投資人陸續發覺有異，分別向臺灣臺北地方檢察署等偵查機
    關提出告訴，而循線查悉上情。
二、案經己○○等投資人分別訴由臺灣臺北地方檢察署、臺灣新北
    地方檢察署檢察官偵查起訴及移送併辦，及由新北市政府警
    察局新莊分局移送臺灣新北地方檢察署檢察官偵查後移送併
    辦，另由臺灣新北地方檢察署檢察官呈請臺灣高等檢察署檢
    察長令轉臺灣臺北地方檢察署檢察官偵查後移送併辦。
    理  由
一、審理範圍
（一）按刑事訴訟法第455條之27第1項前段規定，對於本案之判
      決提起上訴者，其效力及於相關之沒收判決。查原審判決
      後，檢察官就上訴人即被告乙○○（下稱被告）部分提起上
      訴，被告則係全部提起上訴，是依上開規定，本案上訴之
      效力及於被告之沒收部分。
（二）又被告被訴銀行法等罪嫌，經臺灣臺北地方法院以106年
      度金訴字第13號判決（下稱原判決）就被告被訴犯銀行法
      第125條第1項後段、刑法第339條第1項等罪均判決有罪，
      諭知有期徒刑7年6月，並沒收、追徵被告之犯罪所得。檢
      察官、被告提起上訴後，經本院以109年度金上重訴字第2
      0號判決（下稱本院前審判決）撤銷原判決，另就被告被
      訴犯銀行法第125條第1項後段、刑法第339條第1項等罪均
      判決有罪，諭知有期徒刑7年2月，及沒收、追徵被告之犯
      罪所得32,907,785元。被告不服提起上訴，經最高法院以
      110年度台上字第3988號判決將本院前審判決關於宣告未
      扣案犯罪所得逾26,907,785元之沒收、追徵部分撤銷發回
      本院，其他部分則均已確定。是本案審理範圍，僅限被告
      之犯罪所得逾26,907,785元（即本院前審判決書附表一編
      號160、162、163甲○○之實際投資金額究各為200萬元或10
      0萬元）部分，合先敘明。
二、證據能力方面：
（一）按刑事訴訟法第159條之4第3款所稱其他於可信之特別情
      況下所製作之文書，係指在類型上，與同條第1款公務文
      書、第2款業務文書等具有同樣高度可信性之其他例行性
      文書而言。事件甫發生或發生後不久，基於備忘、紀錄、
      查核等目的而製作之文書，固屬審判外陳述，惟此等例行
      性之製作當有其可信賴性，自應賦予證據能力（最高法院
      107年度台上字第4068號、106年度台上字第3871號判決意
      旨參照）。經查，併案3-6卷第145頁至第157頁及本院前
      審卷㈢第33頁至第41頁、第45頁、第47頁、第51頁、第55
      頁至第63頁所示之「每月下單資料」，其格式固定，欄位
      相同，且甲○○業於本院前審中證稱：這種單據是被告所製
      作，和被告每個月對帳後，我會在「領取簽收」欄內簽名
      ，「領取日期」欄內或後方有關「轉NT＠34轉放104.11.15
      RMB」，以及表格左下方「美金260000編號①98600…」等字
      體小而工整之文字記載，則為被告所寫。105年2月20日以
      後，因為我所投資之筆數及幣別越來越多，就改成使用我
      所製作、如併案3-6卷第59至139頁之「每月轉單資料」等
      情明確（見本院前審卷㈢第76頁至第78頁），核與被告所
      自承：前揭「每月下單資料」內字體小而工整之文字，確
      係我所記載，我寫到105年2月20日為止等情（見本院前審
      卷㈢第78頁至第79頁、第340頁至第341頁），相互吻合，
      且甲○○所提出如本院前審卷㈢第35頁所示之「每月下單資
      料」，復與105年12月8日在乙○○住處所扣得投資明細（扣
      押物編號B-2-3）完全相同（見他二卷第123頁），足認前
      揭卷附之「每月下單資料」，乃被告向甲○○吸收資金過程
      中之例行性製作，具有紀錄、備忘及查核之性質，其真實
      性復據被告確認無訛，具有可信之特別情狀，是依刑事訴
      訟法第159條之4第3款規定，自有證據能力。至前揭部分
      以外之其餘「每月下單資料」（見併案3-6卷第159頁至第
      245頁），不但格式與被告製作之前揭每月下單資料已有
      不同，又無甲○○之簽名及被告之註記，真實性要非無疑，
      則被告及辯護人既爭執其證據能力，當應予排除，附此敘
      明。
（二）其餘本案認定事實所引用屬於傳聞證據之供述證據，檢察
      官、被告及辯護人於本院準備期日、審理期日均不爭執其
      證據能力，並同意引用為證據（見本院卷第272頁至第281
      頁、第333頁至第345頁；本院前審卷㈡第26頁、第34頁；
      本院前審卷㈢第75頁、第83頁、第292頁至第307頁），且
      本院審酌該等證據資料製作時之情況，並無違法不當及證
      明力明顯過低之情況，認為以之做為證據應屬適當，故依
      刑事訴訟法第159條之5第1項規定，認上揭證據資料均有
      證據能力。
（三）又本案認定事實所引用之非供述證據，並無證據證明係公
      務員違背法定程序所取得，是依刑事訴訟法第158條之4 
      反面解釋，認均得為證據。　　　
三、就原判決關於逾26,907,785元之被告犯罪所得沒收、追徵部
    分撤銷改判之理由：
（一）被告行為後，銀行法第125條第1項於107年1月31日修正公
      布，並自同年2月2日起生效施行，修正前原規定：「違反
      第29條第1項規定者，處3年以上10年以下有期徒刑，得併
      科新臺幣1千萬元以上2億元以下罰金。其『犯罪所得』達新
      臺幣1億元以上者，處7年以上有期徒刑，得併科新臺幣2
      千5百萬元以上5億元以下罰金」，修正後規定：「違反第
      29條第1項規定者，處3年以上10年以下有期徒刑，得併科
      新臺幣1千萬元以上2億元以下罰金。其『因犯罪獲取之財
      物或財產上利益』達新臺幣1億元以上者，處7年以上有期
      徒刑，得併科新臺幣2千5百萬元以上5億元以下罰金」，
      觀諸其立法理由謂：104年12月30日修正公布之刑法第38
      條之1第4項所定沒收之「犯罪所得」範圍，包括違法行為
      所得、其變得之物或財產上利益及其孳息，與原第1項後
      段（指修正前銀行法第125條第1項後段）「犯罪所得」依
      立法說明之範圍，包括因犯罪直接取得之財物或財產上利
      益、因犯罪取得之報酬、前述變得之物或財產上利益等，
      有所不同，鑑於該項規定涉及罪刑之認定，為避免混淆，
      造成未來司法實務上犯罪認定疑義，該「犯罪所得」之範
      圍宜具體明確等語，可見銀行法第125條第1項後段文字雖
      經前述修正，但修正前關於「犯罪所得」之定義，與修正
      後「因犯罪獲取之財物或財產上利益」，並無不同，尚非
      屬法律變更，是本案應逕適用修正後銀行法第125條第1項
      規定處斷。至銀行法第125條之規定，雖又於108年4月17
      日修正公布、同年月19日生效施行，但此次修正僅係將同
      條第2項「經營『銀行』間資金移轉帳務清算之金融資訊服
      務事業，未經主管機關許可，而擅自營業者，依前項規定
      處罰」，修正為「經營『金融機構』間資金移轉帳務清算之
      金融資訊服務事業，未經主管機關許可，而擅自營業者，
      依前項規定處罰」，銀行法第125條第1項之規定並未修正
      ，自不生新舊法比較適用問題，附此敘明。　　　
（二）就附表一編號160、162、163所示甲○○之沒收部分，被告
      及辯護人已陳明有所爭執，原判決卻漏未說明其認定依據
      ，容有理由不備之瑕疵。是以，被告之上訴意旨，雖未指
      摘及此，然原判決關此部分既有可議之處，自無以維持，
      應由本院將原判決附表一編號160、162、163「沒收金額
      」欄及附表二所示「被告尚保有犯罪所得」欄所示逾26,9
      07,785元之被告犯罪所得沒收、追徵部分，予以撤銷改判
      。　　
四、針對審理範圍沒收認定之法律上依據及其理由：
（一）刑法、刑法施行法相關沒收條文（下稱刑法沒收新制）已
      於104年12月30日、105年6月22日修正公布，並於105年7
      月1日生效。依修正後之刑法第2條第2項「沒收、非拘束
      人身自由之保安處分適用裁判時之法律」、刑法施行法第
      10條之3第2項「105年7月1日前施行之其他法律關於沒收
      、追徵、追繳、抵償之規定，不再適用」等規定，沒收應
      直接適用裁判時之法律，且相關特別法關於沒收及其替代
      手段等規定，均應於刑法沒收新制生效施行即105年7月1
      日後，即不再適用。至於刑法沒收新制生效施行後，倘其
      他法律針對沒收另有特別規定，依刑法第11條「特別法優
      於普通法」之原則，自應優先適用該特別法之規定，但該
      新修正之特別法所未規定之沒收部分，仍應回歸適用刑法
      沒收新制之相關規定。是以，被告行為後，刑法沒收新制
      既已生效施行，本應依前揭說明，逕行適用沒收新制相關
      規定，惟銀行法第136條之1嗣於107年1月31日修正公布為
      ：「犯本法之罪，犯罪所得屬犯罪行為人或其以外之自然
      人、法人或非法人團體因刑法第38條之1第2項所列情形取
      得者，除應發還被害人或得請求損害賠償之人外，沒收之
      」，並於同年2月2日生效。上揭修正後銀行法第136條之1
      規定，既在刑法沒收新制生效之後始修正施行，依前述說
      明，本案違反銀行法之犯罪所得沒收，自應優先適用，至
      該新修正規定未予規範之沒收部分（例如：追徵、犯罪所
      得估算、過苛酌減條款等），則仍回歸適用刑法沒收新制
      之相關規定。又銀行法第136條之1既規定有關犯罪所得沒
      收、追徵範圍，除刑法沒收以「實際合法發還」作為排除
      沒收或追徵之條件外，尚有「應發還被害人或得請求損害
      賠償之人」部分，基此事實審法院雖已查明犯罪行為人之
      犯罪所得，倘仍有應發還被害人或得請求損害賠償之人之
      情形，為貫徹修法之目的，就犯罪所得（如有實際發還者
      ，列入扣除而不予沒收）自應依上開條文所定「除應發還
      被害人或得請求損害賠償之人外」之附加條件方式，諭知
      沒收、追徵，俾該等被害人或得請求損害賠償之人，於案
      件判決確定後，得向執行檢察官聲請發還或給付（最高法
      院109年度台上字第1491號、108年度台上字第3577號判決
      意旨參照）。
（二）刑法沒收新制之立法目的，在於貫徹任何人都不得保有犯
      罪所得之原則，避免被告或第三人因犯罪而坐享犯罪所得
      ，顯失公平正義，無法預防犯罪，且為澈底剝奪犯罪所得
      ，以根絕犯罪誘因之意旨，不問成本、利潤，均應沒收，
      此觀諸105年7月1日生效施行之刑法第38條之1立法理由說
      明，即臻明瞭。又依刑法第38條之1第5項「犯罪所得已實
      際合法發還被害人者，不予宣告沒收或追徵」之規定，可
      知一旦犯罪利得全數發還被害人，行為人即不再坐享犯罪
      利得，業已產生特別預防之效果，合法財產秩序亦經回復
      ，則利得沒收之目的已臻達成，法院自無再予宣告沒收犯
      罪利得之必要，因此前揭發還條款實具有「利得沒收封鎖
      」效果。惟沒收新制與民事侵權行為係以填補損害及尊重
      當事人自治之目的不同，在考量避免雙重剝奪之前提下，
      倘被告與被害人業已達成和解並實際給付，固不應容許法
      院於此等範圍內再行沒收，但如犯罪所得高於和解給付金
      額，或者是被害人未請求任何金錢賠償之和解，此時既無
      雙重剝奪之疑慮，自應僅能認在實際發還被害人之數額內
      ，始發生「利得沒收封鎖」效果。在被害人為多數時，除
      非彼此間屬連帶債權，否則被害人民法上之求償權係個別
      獨立，行為人因負連帶債務而僅對其中部分被害人為給付
      時，縱給付金額已超過其實際犯罪全部利得，惟就尚未獲
      得賠償之被害人而言，因其民法上之求償權既未獲得彌補
      ，此時即不發生「利得沒收封鎖」效果，法院仍應對行為
      人該部分實際利得諭知沒收、追徵（最高法院108年度台
      上字第562號判決意旨參照）。
（三）經查：
　　1.本院依如附表一各編號「證據出處」欄所載之各項證據，
      分別認定本案投資人已實際領回之款項即如各編號「投資
      人領回之款項」欄所載。又劉宇翔、呂以諾、連英志、黃
      柏盛、朱啟玲、陳軒逸、張世賢、吳蕙珊、吳敏玲等人係
      透過己○○而集資參與，及余綉玲、王嘉偉、林尚均、林卉
      蓁、陳卉芸、楊雅婷、陳淑芳等人亦係透過庚○○集資參與
      ，投資款項更係由己○○、庚○○收齊後交予被告乙節，業經
      本院前審判決認定詳實，且由卷附己○○提供之換匯紀錄表
      、庚○○提供之外幣匯兌交易明細表、被告電腦列印資料及
      投資明細等文件以觀（見他二卷第6頁至第7頁；偵卷第20
      8頁至第216頁；併辦1-3卷第41頁至第43頁），可知並無
      從區別上開投資人各人實際繳交之投資金額及已取回款項
      ，故應將透過己○○投資者（即附表一編號1至66所示），
      及透過庚○○投資者（即附表一編號67至135所示），分別
      各視為同一個投資群組，合併計算該同一群組內投資人之
      已領回金額及受清償金額，即如附表二編號1、2之「投資
      人領回之款項（C）」及「返還款項（D）」所示。
　　2.甲○○於偵查及本院審理中一致證稱：（前審判決附表一編
      號）160的部分，存款金額寫的是支付100萬元。（前審判
      決附表一編號）163的部分，存款金額寫的是支付100萬元
      。另我提出之明細表編號7（即前審判決附表一編號162部
      分）有提到2016年11月20日再繳100萬元，是指這單是兩
      筆交易，就像我寫的40萬加40萬人民幣，成交日也寫的10
      0萬加100萬，這是一式兩單的意思，意思說在2016年11月
      15日再投資100萬元的話，同樣的在這個優惠的利率會延
      續兩個單元，也就是40萬加40萬，也就是說用轉單方式一
      樣有成交。（前審判決附表一編號）163的部分，也是一
      式兩單，延續優惠的方式。即我給被告100萬元，被告可
      以提供我40萬元人民幣，但要2個月以後，分12個月給我
      ，所以我全數領回40萬元人民幣（的時點）是14個月後，
      但我也可以不要每個月領回應領的金額，而將可以領的金
      額換算成台幣，再以本來的規則再次投資，這樣就可以互
      相累積等語甚詳（見併辦3-4卷第43頁至第44頁；本院卷
      第331頁至第332頁），且核與卷附說明資料投資編號5及6
      、7、8「說明欄」分別所載：「（投資日期104年8月15日
      ）5號單104.8月僅付100萬，另100萬105年10月再付...」
      、「（投資日期104年9月15日）7號單104.9月僅付100萬
      ，另100萬105年11月再付...」、「（投資日期104年10月
      15日）8號單104.10月僅付100萬，另100萬105年12月再付
      ...」等情（見第一審卷一第199頁）互核相符，遂可知甲○○之投資部分，在附表一編號160、162、163所示之情形
      中，均有除實際投入之100萬元外，尚將其依約定可獲得
      之利潤合併後再返投100萬元之情形，故本院判決附表一
      編號160、162、163所示之甲○○投資數額（即第一審判決
      附表一編號161、163、164之甲○○投資數額）應各為200萬
      元，但綜合考量如附表一上開編號「證據出處」欄所示證
      據，可知其上均顯示各該次甲○○實際支出之投資金額均僅
      有100萬元之事實，且卷內更查無證據可資證明甲○○在上
      揭各次投資中，有再實際支出100萬以上之金錢用以投資
      乙節，是以，在附表一編號160、162、163所示之甲○○投
      資中，本院認定被告僅各實際取得100萬元之投資款。進
      而，在甲○○部分，被告實際取得之投資金額共為17,188,4
      00元，且甲○○已實際領回9,832,849元，是此部分被告尚
      保有之犯罪所得實為7,355,551元（詳如附表二編號5所載
      ）。此外，楊詠竹、黃雅娟、戊○○、丁○○及辛○○○之領回
      金額及清償金額，亦各詳如附表二編號3至4、6至8之「投
      資人領回之款項（C）」及「返還款項（D）」所載。綜上
      ，被告實際取得且仍保有之犯罪所得總額應為29,907,785
      元（計算式詳如附表二所示），即除業經確定之26,907,7
      85元犯罪所得外，尚有300萬元尚待沒收（計算式：29,90
      7,785－26,907,785＝3,000,000）。
　　3.本院再審酌庚○○、甲○○雖均已對被告提起刑事附帶民事訴
      訟並取得勝訴判決，業據渠2人於本院前審準備程序供述
      綦詳（見本院前審卷㈢第172頁），另有臺灣臺北地方法院
      109年度金訴字第35號民事判決附卷可稽（見本院前審卷㈢
      第367頁至第370頁），惟仍有投資人並未提起民事訴訟或
      與被告達成和解，尚難確認渠等應發還數額，爰參照前揭
      說明，除業經確定之26,907,785元外，就所餘未扣案之犯
      罪所得300萬元宣告沒收時，亦附加修正後銀行法第136條
      之1「除應發還被害人或得請求損害賠償之人外」之條件
      ，以臻完備，且因上揭被告之犯罪所得未經扣案，遂再依
      刑法第38條之1第3項規定，諭知於全部或一部不能沒收或
      不宜執行沒收時，追徵其價額。
據上論斷，應依刑事訴訟法第369條第1項前段、第364條、第299
條第1項前段，判決如主文。
本案經臺灣臺北地方檢察署林逸群檢察官提起公訴，臺灣高等檢
察署檢察官林宗志到庭執行職務。
中　　華　　民　　國　　111 　年　　2 　　月　　25　　日
                  刑事第二十四庭審判長法　官  陳德民
                                      法　官  鄭富城  
                                      法　官  葉力旗
以上正本證明與原本無異。
如不服本判決，應於收受送達後20日內向本院提出上訴書狀，其
未敘述上訴之理由者並得於提起上訴後20日內向本院補提理由書
（均須按他造當事人之人數附繕本）「切勿逕送上級法院」。
                                      書記官  王心琳
中　　華　　民　　國　　111 　年　　2 　　月　　25　　日